---
title: "Escala de Efeito na Ocorrência de Fauna Doméstica"
---

::: callout-caution
## Capítulo em Desenvolvimento

⚠️ **Aviso:**

Este capítulo é um trabalho em andamento. Os exemplos de código e o texto ainda estão sendo refinados. Você pode encontrar alguns espaços em branco, rascunhos, erros gramaticais, mas estou trabalhando ativamente para finalizá-lo. Feedbacks e sugestões são sempre bem-vindos!
:::


## Introdução

A ecologia de paisagens urbana investiga como a configuração e a composição do habitat influenciam a biodiversidade. No contexto amazônico, áreas como o Campus Marco Zero da UNIFAP (Macapá, Brasil) representam mosaicos complexos onde a fauna doméstica (*Canis familiaris* e *Felis catus*) interage com fragmentos remanescentes de cerrado.

Um conceito central aqui é a **Escala de Efeito**: a escala espacial na qual a relação entre a estrutura da paisagem e a resposta biológica é mais forte. Este capítulo demonstra como identificar essa escala e analisar a coocorrência dessas espécies usando R.

## Configuração do Ambiente e Dados

Utilizaremos o ecossistema `tidyverse` para manipulação, `sf` para dados espaciais e pacotes de modelagem estatística.

```{r}
#| label: packages-map
#| message: false
#| warning: false

# 1. Spatial Engines
library(terra)
library(sf)

# 2. Data Manipulation & Grammar
library(tidyverse)
library(broom)

# 3. Analytical Models
library(AICcmodavg) # Para comparação de modelos
library(MuMIn)

# 4. Cartography & Visualization
library(patchwork)   # Para organizar gráficos
```

Dados

```{r}
#| label: dados-animais
#| message: false
#| warning: false

# Ler o arquivo com metricas
metricas <- read.csv("data/tabela_metricas_final.csv")
# Ler o arquivo com presença-ausença
especies <- read.csv("data/ep_species_pa.csv")
# Limpeza e padronização de IDs
especies <- especies |> 
  rename(plot_id = instal_ponto)
```

Preparação da Paisagem
As métricas calculadas via landscapemetrics precisam ser organizadas. Focaremos na métrica pland (porcentagem da classe) para a classe "uso humano", que é frequentemente um preditor forte para espécies domésticas.

```{r}
#| label: prep-dados
#| message: false
#| warning: false

# Filtrando a métrica PLAND para áreas de Uso Humano
df_pland_humano <- metricas |>
  tidyr::complete(plot_id, metric, class_3, escala_buffer, fill = list(value = 0)) |>
  filter(metric == "pland", class_3 == "uso humano") |>
  select(plot_id, escala_buffer, value) |> 
  rename(pland_humano = value)

# Preparação: Deixando os dados em formato "longo" (uma coluna para espécie)
# Isso permite agrupar tudo de uma vez só!
df_longo <- especies |>
  select(plot_id, calu, feca) |>
  pivot_longer(cols = c(calu, feca), names_to = "especie", values_to = "presenca") |>
  left_join(df_pland_humano, by = "plot_id")

```


## Análise da Escala de Efeito
Para identificar a escala de efeito, testamos a ocorrência da espécie contra a métrica da paisagem em diferentes buffers (12.5m, 25m, 50m, 100m). A escala com o menor AIC (Akaike Information Criterion) é considerada a escala de efeito.



```{r}
#| label: scale-effect
#| message: false
#| warning: false

# 1. O Fluxo Nest-Map-Unnest (O "Coração" da análise)
# Imagine isso como: Agrupar -> Criar Gavetas -> Rodar Modelo -> Tirar da Gaveta
resultados_modelos <- df_longo |>
  group_by(especie, escala_buffer) |>
  nest() |> # Cria uma "gaveta" (list-column) para cada combinação
  mutate(
    # Aplicamos o GLM dentro de cada gaveta
    modelo = map(data, ~glm(presenca ~ pland_humano, data = .x, family = binomial)),
    # Usamos o broom::glance para extrair estatísticas básicas
    resumo = map(modelo, glance),
    # Adicionamos o AICc manualmente usando o MuMIn
    aicc = map_dbl(modelo, MuMIn::AICc)
  ) |>
  unnest(resumo) |> # Transforma as estatísticas do broom em colunas
  group_by(especie) |>
  mutate(limiar = min(aicc) + 2) |> 
  ungroup()

```


Agora comparação dos resultados. 
```{r}
#| label: fig-scale-effect
#| fig-cap: "Identificação da escala de efeito para a ocorrência de cães (Canis familiaris) e gatos (Felis catus) em relação à porcentagem de áreas de uso humano (métrica PLAND) no Campus Marco Zero da UNIFAP, Macapá-AP. As curvas representam a variação do Critério de Informação de Akaike corrigido (AICc) em quatro escalas espaciais (raios de 12.5, 25, 50 e 100 metros). A linha horizontal tracejada indica o limiar de parcimônia (ΔAICc≤2); modelos abaixo desta linha são considerados estatisticamente competitivos. Observa-se que a ocorrência de cães é melhor explicada por processos locais (12.5 a 50 m), enquanto a ocorrência de gatos responde de forma mais forte à paisagem em uma escala mais ampla (100 m)."
#| message: false
#| warning: false

resultados_modelos |> 
  mutate(especie = ifelse(especie == "calu", "Cães", "Gatos")) |>
  ggplot(aes(x = escala_buffer, y = aicc)) +
  geom_line(aes(color = especie), linewidth = 1.8) + 
  geom_point(aes(fill = especie), size = 6, shape = 21) +
  geom_hline(aes(yintercept = limiar), linetype = "dashed") + 
  scale_color_manual(values = c("Cães" = "#0072B2", "Gatos" = "#D55E00")) +
  scale_fill_manual(values = c("Cães" = "#0072B2", "Gatos" = "#D55E00")) +
  facet_wrap(~ especie, scales = "free_y") +
  labs(title = "Escala de Efeito", x = "Raio (m)", y = "AICc") +
  theme_bw() + 
  theme(legend.position = "none")
```

