# Análise Espacial e Visualização

A visualização de dados espaciais exige abordagens distintas dependendo do formato final de publicação. Para páginas web, mapas interativos oferecem uma experiência rica de exploração. Já para documentos impressos ou arquivos PDF, necessitamos de mapas estáticos com alta resolução e elementos cartográficos claros.

Neste capítulo, utilizaremos o Quarto para gerar um mapa interativo na versão HTML do nosso livro e uma versão estática otimizada quando o livro for exportado para PDF. Usaremos os dados de exemplo embutidos no pacote `sf`.

::: {.content-visible when-format="html"}
## Mapa Interativo (Exclusivo Web)

Como você está lendo a versão online deste material, explore o mapa 
interativo abaixo. Você pode utilizar o zoom, arrastar a tela e clicar 
nos condados para visualizar os valores exatos de cada polígono.

```{r}
#| label: mapa-interativo
#| eval: !expr knitr::is_html_output()
#| message: false
#| warning: false

library(sf)
library(mapview)

# Carregando os dados de exemplo do pacote sf
nc <- st_read(system.file("shape/nc.shp", package="sf"), quiet = TRUE)

# Criando o mapa interativo
mapview(nc, 
        zcol = "SID74", 
        layer.name = "Casos (1974)",
        col.regions = hcl.colors(10, "Inferno"))
```

:::


::: {.content-visible when-format="pdf"}


## Mapa Estático (Exclusivo Impressão/PDF)

A figura abaixo apresenta a distribuição espacial estática dos dados. 
(Nota: Uma versão interativa deste mapa está disponível na versão online 
deste livro).

```{r}
#| label: fig-mapa-estatico
#| eval: !expr knitr::is_latex_output()
#| message: false
#| warning: false
#| fig-cap: "Distribuição espacial estática na Carolina do Norte."

library(sf)
library(ggplot2)
library(rnaturalearth)

# Carregando os dados originais
nc <- st_read(system.file("shape/nc.shp", package="sf"), quiet = TRUE)

# Baixando os limites dos estados para o plano de fundo
eua_estados <- ne_states(country = "United States of America", returnclass = "sf")


# Criando o mapa estático otimizado
ggplot() +
  # Camada 1: Plano de fundo (Estados vizinhos)
  geom_sf(data = eua_estados, fill = "gainsboro", color = "white", linewidth = 0.4) +
  
  # Camada 2: Nossos dados principais
  geom_sf(data = nc, aes(fill = SID74), color = "gray20", linewidth = 0.2) +
  
  # Mantendo a visualização para a mesma área do mapview interativo
  coord_sf(xlim = c(-86, -73), # Expande 2 graus para leste e oeste
           ylim = c(31, 39),  # Expande 2 graus para norte e sul
           expand = FALSE) +  # Impede margens automáticas extras do ggplot
  
  # Estética
  scale_fill_viridis_c(name = "Casos (1974)", option = "inferno") +
  theme_minimal() +
  theme(legend.position = "bottom",
        panel.background = element_rect(fill = "aliceblue"), # Cor do oceano
        panel.grid.major = element_line(color = "transparent")) +
  labs(title = "Distribuição de Casos na Carolina do Norte",
       x = "Longitude", 
       y = "Latitude")
```

:::

## Conclusão da Análise

Independentemente do formato de visualização (interativo ou estático), 
a concentração espacial dos dados revela padrões importantes na região 
analisada. Ao utilizar o recurso de conteúdo condicional do Quarto, 
garantimos que o leitor sempre tenha a melhor experiência possível de 
acordo com a mídia que está utilizando.